行　政　法　院　判　決　　　　　　　　　　　　　八十七年度判字第二四二一號
　　原　　　告　冠褘精機廠股份有限公司
　　代　表　人　施賽花
　　被　　　告　臺南縣政府
右當事人間因徵收補償事件，原告不服內政部中華民國八十七年二月二十四日台內訴
字第八七○二一一六號再訴願決定，提起行政訴訟。本院判決如左︰
　　主  文
再訴願決定、訴願決定及原處分均撤銷。
　　事  實
緣原告所有坐落台南縣永康市○○○段三八七－一○、三八七－一三號土地及其地上
物，經被告以民國八十年四月十五日府地用字第四五四二三號公告徵收作為六甲頂都
市計畫二－二號道路工程用地，原告所有廠房內機器設備拆遷補償費原經查估為新台
幣（下同）四、六九○、○○○元，嗣因原告對補償金額有異議，被告所屬永康市公
所乃於八十三年三月十六日與原告協議委請財團法人中國生產力中心對徵收範圍內之
機器設備拆遷補償費重行辦理查估，查估結果原告應領取機器設備拆遷補償費為二、
九三七、二三九元，永康市公所即以八十五年九月四日所工字第三八七二九號函請原
告繳還溢領之金額一、七五八、七六一元，原告對之不服，提起訴願，經被告八十六
年一月二十三日府秘訴字第一三○六○號訴願決定認定遷移費給付應屬縣市政府之權
責，永康市公所逕予函復，自有未合，乃將原處分予以撤銷，責由永康市公所將全案
移由有管轄權機關處理。被告旋即請該府建設局辦理複估，複估結果仍與財團法人中
國生產力中心八十三年四月二十二日查估報告相同，被告遂以八十六年七月十五日府
地用字第一二二六三三號函請原告繳還機器設備拆遷補償溢領款一、七五八、七六一
元。原告不服，提起訴願、再訴願遞遭決定駁回，遂提起行政訴訟。茲摘兩造訴辯
意旨於次：
原告起訴意旨略謂︰一、依鈞院七十六年度判字第六二四號判決所示房租補助金，既
列於補償清冊，自依土地法第二百四十一條補償費之範圍，對估定若有異議時，該管
市縣地政機關應提交標準地價評議委員會評定，是依同一法理，本件系爭地上物遷移
費，既列於補償清冊，原告對估定有所不服，自亦應有土地法第二百四十七條規定之
適用，否則胥由市縣地政機關專憑己意為斷，而人民又無可循救濟之途，不啻侵害人
民之財產權。至於被告稱原告未於徵收公告及通知期間內提出異議云云，惟本件是永
康市公所於徵收公告期滿後逾數年後方逕通知原告繳還所謂之溢領款，原告又如何焉
能未卜先知於公告期間內先行異議呢﹖被告又引永康市公所之函覆稱原告與永康市公
所間已因協議而成立「重新查估」之契約，則雙方自應受重新查估結果所拘束云云，
惟原告與永康市公所間究竟有無重新查估之契約關係，現仍在法院訴訟中，尚未有定
論，被告擅自認定雙方間已因協議而成立重新查估之契約，實已僭越法院職權，並有
損原告之權益。茲並呈上原告就與永康市公所間有無成立「重新查估」契約聲請調查
證據狀二份（八十六年八月二十八日；八十六年九月三十日），並為引用，以代贅述
。二、(一)按政府因公共工程而撥用或徵收土地時，其地上如有建築改良物，依照都市
計畫法第四十九、五十二條及內政部六十三年三月十一日內地字第五七五一六九號函
規定，均應按原有建物重建價格給予補償，法有明文。據本件徵收土地，其地上廠房
內機器設備遷移之補償費，原由用地機關台南縣政府、台南縣永康市公所委託郭文宏
土木技師查估，金額四、六九六、○○○元，於民國八十年三月間據以填造徵收土地
改良物，補償清冊、辦理公告在案，並於民國八十年五月二十七日通知業主，具領各
在案。惟因該案補償範圍及金額發生爭議再由用地機關另行委由郭文宏土木技師與中
國生產力中心複估。但因中國生產力中心指挀陳永榆現場查估，並未詳加核實量度其
規格，率而作成二、九三七、二三九元之查估報告，於是爭議又起，復經用地機關台
南縣永康市公所分別召集郭文宏土木技師（第一、二次查估人員）、中國生產力中心
（第三次查估單位）、業主（即原告）台南縣政府及其他有關單位人員於八十三年七
月二十一日開協調會、八十三年八月四日會勘、八十四年二月二十四日開檢討會及八
十四年五月一日以八四所工字一九六五四號函以「二、本案地上物及機械拆遷補償費
，經本所委託郭文宏土木技師查估，業主仍持有意見，本所仍再委請中國生產力中心
複查，但業主仍有意見，故煩請各單位會查。三、請冠禕公司備妥挖掘機具勘驗。」
定於八十五年五月四日上午十時會勘。委請台灣省土木技師公會（指派吳長明土木技
師負責）到場進行會勘，用地機關永康市公所則派陳茂源技正蒞場，經僱用挖土機進
行開挖一一按實度量作成紀錄，會簽在卷。台灣省土木技師公會據以做成機械搪銑床
固定基座土木基礎鑑估報告書於八十四年六月七日提出報告基座總值為二、四九○、
○○○元（計算折舊百分之五十）如據都市計畫法第五二條「按原有建物重建價格」
之規定自無折舊之規定應將折舊部分補列：甲基座(6)項調整座四九五、○○○元、乙
基座(6)固定螺栓（Ａ－Ａ）二八、八○○元(7)項（Ｂ－Ｂ）、丙基座(6)項調整座三九
六、○○○元合計九三四、二○○元，總計應為三、四二四、二○○元。機械拆遷費
及營業損失等項目，因非土木技師專業項目，未予鑑估。(二)機械設備拆遷費部分，因
原告係從事搪銑床重機械精密工程，使用日本東芝株式會社六三○ＮＣ電腦控制四軸
型號搪銑床，係精密之重機械，其拆遷組合，非一般工人所能勝任，其第一之查估時
曾洽原機供應商貿易公司代為查估所需拆遷費用為五八○萬元，但經用地機關查估人
員協調決定折衷以三、八○○、○○○元計列。事實業主已支付拆遷費五百萬元，至
於中國生產力中心之查估數據如何做成，其顯然草率不符實際諸如：拆遷中必會發生
之機械零組件耗損均未列估。(三)營業損失部分中國生產力中心查估停工損失計列四十
天，據擔任查估人員陳永榆在法院為本案作證時解釋為依立即拆遷立即裝配為前提所
做估算數據。但本案造成原告之營業損失起於八十四年三月一日用地機關拆除廠房之
前即開始停工進行拆除，直到八十四年九月十二日取得新廠使用執照，開始將機械遷
入新廠裝配，至八十五年四月二十日裝配完成試車，至少長達一五○日。至於廠房問
題因原告並無其他閒置廠房可供機械立即遷入營運，公所所補償之土地補償費只區區
六二八、六四五每坪之地價不到一五、○○○元，以此價格如何去購廠地﹖又因重機
械機座建造費用龐大若租用廠房營業新廠完工需再遷移一次工程浩大缺乏效益故而必
須停工至廠房建造完成，才能遷入營運。中國生產力中心之查估，未能切合實際情況
，其數據相差甚遠，金額偏低不難想見。(四)復據中國生產力中心派任本案查估人員陳
永榆為本案在台南高分院作證時提示其專長乃係在機械方面，土木工程並非其專長，
其估計純以一般狀況某機械設備之規格套用計列。證諸其在現場勘查之時，並未量測
實物，憑目測巡一番，拍幾張照片，即能桌上作業，憑空作成複估報告，其公信力
及準確度，不無可議之處，尤其被告，對第一、二次查估人員郭文宏土木技師及第四
次鑑估人員台灣省土木技師公會吳長明土木技師兩位擁有國家證照之土木專業人員所
做土木工程鑑估結果不予採信，竟而採認未具土木工程專業知識人員之查估，其認事
用法，不無可議之處。至於中國生產力中心陳永榆先生是否具有土木技師專長及機械
工程師證照，請向該中心查證即能確知。(五)至於實物之項目及規格數據，以郭文宏土
木技師及吳長明土木技師，於現場會勘查估之時，均曾逐項量測實物，詳細紀錄，尤
其台灣省土木技師公會吳長明土木技師進行鑑估之時，用地機關曾派永康市公所工務
課陳茂源技正，具有土木工程專業知能人員會同勘測，又僱用挖土機開挖，探究地面
下機座結構作成之紀錄，應具有公信力才對，而其鑑估結果於土木工程部分總額為二
、四九○、○○○元，如按重建價格不計折舊則應為三、四二四、二○○元，而中國
生產力中心複估之土木工程部分為三六七、七一○元，相去九倍有餘，不難由開挖會
同量測之數據，詳加核算，得知何者為正確合理。(六)本案於初次查估後，經公告領款
及發生爭議再由中國生產力中心複估，仍糾紛不斷，幾經開會協商、會勘未果，最後
乃有委請台灣土木技師公會派員開挖鑑測，雙方會同解決爭議之舉，並不以中國生產
力中心複估結果為終結。如以補償費既經公告領款，不容爭議，則中國生產力中心之
複估亦屬多餘，如以「兩造間因協議重新估，即認為成立之契約應多退少補」，則後
續爭議不斷，終於委請於台灣省土木技師公會鑑估，會同深入開挖量測的結果，亦經
兩造合意之舉，應亦具據以多退少補之效力。三、綜上所述，原告領取之補償金，如
以初次查估數據，並未多領，如以最後兩造會同台灣省土木技師公會鑑估結果，則用
地機關更應補發差額。永康市公所請求繳回一、七五八、七六一元及一再訴願決定機
關之決定均有悖法理情及事實，請將一再訴願決定及原處分均撤銷等語。
被告答辯意旨略謂︰本件因永康市公所開闢六甲頂都市計畫二等二號道路徵收原告所
有永康市○○○段三八七－一○、三八七－一三號土地，經對廠房內機器設備拆遷補
償費查估後，發給原告新台幣四六九萬元。嗣後原告對遷移費金額不服，雙方協議遂
委請中國生產力中心重新查估，查估結果認為原告拆遷補償費僅可領取二、九三七、
二三九元，故永康市公所遂請原告繳還所溢領之金額一、七五八、七六一元。原告不
服提起訴願，經被告訴願決定，原處分撤銷，移由有管轄機關處理。被告亦請權責單
位（建設局）複估審查，結果仍依照中國生產力中心查估報告補償，被告函請原告繳
還機器設備拆遷補償溢領新台幣一、七五八、七六一元，核無不合。至訴稱被告未依
土地法第二四七條辦理，程序有所未合乙節。查關徵收土地地上物遷移費可否提交標
準地價評議，前經台灣省政府五十六年十一月二十八日府民地丁字第九二一三二號陳
奉行政院台五七內第○九四七號函釋：「一、經交據內政部會商司法行政部議復稱：
『關於土地法第二四四條規定之地上改良物拆遷補償費有爭議時，似非屬同法第二四
七條及標準地價評議委員會組織規程第二條規定應辦理之事項，本案如對縣市政府所
估定之地上物遷移費有異議時，依照上開法條規定，似不得提交標準地價評議委員會
評議，當事人應循訴願程序訴請救濟』」。是所訴委無足採，請駁回原告之訴等語。
　　理  由
查本案被告原處分（即八十六年七月十五日八十六府地用字第一二二六三三號函）略
以：「本案拆遷機器設備查估補償，經送本府權責單位複估審查，複估結果仍依照財
團法人中國生產力中心八十三年四月二十二日查估報告，貴公司之機器設備拆遷補償
費為新台幣二、九三七、二三九元，請貴公司繳還機器設備拆遷補償溢領款新台幣一
、七五八、七六一元。」云云，固非無見。惟查原告主張：本件徵收土地，其地上廠
房內機器設備遷移之補償費，原由用地機關即被告所屬永康市公所委託郭文宏土木技
師查估，金額四、六九六、○○○元，於民國八十年三月間據以填造徵收土地改良物
，補償清冊、辦理公告在案，並於民國八十年五月二十七日通知業主，具領各在案。
惟因該案補償範圍及金額發生爭議再由用地機關另行委由郭文宏土木技師與中國生產
力中心複估。但因中國生產力中心指挀陳永榆現場查估，並未詳加核實量度其規格，
率而作成二、九三七、二三九元之查估報告，於是爭議又起，復經永康市公所分別召
集郭文宏土木技師、中國生產力中心（第三次查估單位）、業主（即原告）、被告及
其他有關單位人員於八十三年七月二十一日開協調會、八十三年八月四日會勘、八十
四年二月二十四日開檢討會及八十四年五月一日以八四所工字一九六五四號函定於八
十五年五月四日上午十時會勘。委請台灣省土木技師公會鑑估（指派吳長明土木技師
負責）到場進行會勘，永康市公所則派陳茂源技正蒞場，經僱用挖土機進行開挖一一
按實度量作成紀錄，會簽在卷，台灣省土木技師公會據以做成機械搪銑床固定基座土
木基礎鑑估報告書於八十四年六月七日提出報告基座總值為二、四九○、○○○元（
計算折舊百分之五十）如據都市計畫法第五二條「按原有建物重建價格」之規定自無
折舊之規定應將折舊部分補列：甲基座(6)項調整座四九五、○○○元、乙基座(6)固定
螺栓（Ａ－Ａ）二八、八○○元(7)項（Ｂ－Ｂ）、丙基座(6)項調整座三九六、○○○
元合計九三四、二○○元，總計應為三、四二四、二○○元。機械拆遷費及營業損失
等項目，因非土木技師專業項目，未予鑑估。機械設備拆遷費部分，因原告係從事搪
銑床重機械精密工程，使用日本東芝株式會社六三○ＮＣ電腦控制四軸型號搪銑床，
係精密之重機械，其拆遷組合，非一般工人所能勝任，其第一之查估時曾洽原機供應
商貿易公司代為查估所需拆遷費用為五八○萬元，但經用地機關查估人員協調決定折
衷以三、八○○、○○○元計列。事實業主已支付拆遷費五百萬元，至於中國生產力
中心之查估數據如何做成，其顯然草率不符實際諸如：拆遷中必會發生之機械零組件
耗損均未列估。營業損失部分中國生產力中心查估停工損失計列四十天，據擔任查估
人員陳永榆在法院為本案作證時解釋為依立即拆遷立即裝配為前提所做估算數據。但
本案造成之營業損失起於八十四年三月一日用地機關拆除廠房之前即開始停工進行拆
除，直到八十四年九月十二日取得新廠使用執照，開始將機械遷入新廠裝配，至八十
五年四月二十日裝配完成試車，至少長達一五○日。至於廠房問題因原告並無其他閒
置廠房可供機械立即遷入營運，公所所補償之土地補償費只區區六二八、六四五每坪
之地價不到一五、○○○元，以此價格如何去購廠地﹖又因重機械座建造費用龐大若
租用廠房營業新廠完工需再遷移一次工程浩大缺乏效益故而必須停工至廠房建造完成
，才能遷入營運。中國生產力中心之查估，未能切合實際情況，其數據相差甚遠，金
額偏低不難想見。至於實物之項目及規格數據，以郭文宏土木技師及吳長明土木技師
，於現場會勘查估之時，均曾逐項量測實物，詳細紀錄，尤其台灣省土木技師公會吳
長明土木技師進行鑑估之時，用地機關曾派永康市公所工務課陳茂源技正，具有土木
工程專業知能人員會同勘測，又僱用挖土機開挖，探究地面下機座結構作成之紀錄，
應具有公信力才對，而其鑑估結果於土木工程部分總額為二、四九○、○○○元，如
按重建價格不計折舊則應為三、四二四、二○○元，而中國生產力中心複估之土木工
程部分為三六七、七一○元，相去九倍有餘，不難由開挖會同量測之數據，詳加核算
，得知何者為正確合理。是以本案最後委請台灣省土木技師公會鑑估，會同深入開挖
量測的結果，亦經兩造合意之舉，應亦具據以多退少補之效力。何況其數據亦最準確
、專業而更具公信力等語。被告對於原告之上開主張並未爭執，竟仍引用中國生產力
中心之查估報告為根據，函請原告繳還機器設備拆遷補償溢領款一、七五八、七六一
元，而對台灣省土木技師公會之鑑估報告書，並未明不採之理由，自屬難昭折服。
第按台灣省土木技師公會係由台灣省轄內所有土木技師所組成之公會，對於土木工程
技術及其鑑估作業，當具專業及權威性，其鑑估情形，係由原告向用地機關永康市公
所提出機械搪銑床固定基座土木基礎設計圖，經與現場有關人員會勘後，平面部分依
尺寸量測，剖面部分，由打鑿機於現場抽樣取點打鑿、研判其深度（另對鑑定標的物
基樁（ R.C樁）部分因埋於地表三米以下，挖掘困難，故未予鑑估）後予以鑑估，此
有該公會之鑑估報告書影本附卷可稽。其鑑估情形，自較為詳盡確實，其鑑估結果，
較具公信力，被告對此鑑估結果置而不論，徒以其請權責單位（即其所屬建設局）複
估審查結果，仍依照中國生產力中心查估報告補償云云，顯有違誤。原告起訴意旨，
執以指摘非無理由。一再訴願決定遞予維持，俱有疏失，應由本院將一再訴願決定及
原處分均撤銷，由被告另為適法之處分。
據上論結，本件原告之訴為有理由，爰依行政訴訟法第二十六條前段，判決如主文。
中    華    民    國     八十七      年     十一     月     二十七      日
                    行 政 法 院 第 五 庭
                                審 判 長 評  事      廖  政  雄
                                         評  事      高  秀  真
                                         評  事      沈  水  元
                                         評  事      林  清  祥
                                         評  事      劉  鑫  楨
右  正  本  證  明  與  原  本  無  異
                                         法院書記官  陳  佩  玲
中    華    民    國     八十七      年     十二     月       一        日
